【裁判字號】    99,台上,5256
【裁判日期】    990819
【裁判案由】    違反毒品危害防制條例等罪
【裁判全文】
最高法院刑事判決            九十九年度台上字第五二五六號
上  訴  人  台灣高等法院高雄分院檢察署檢察官
上  訴  人
即  被  告  乙○○
上  訴  人  甲○○
選任辯護人  邱明政律師
上列上訴人等因被告等違反毒品危害防制條例等罪案件，不服台
灣高等法院高雄分院中華民國九十九年四月十三日第二審更審判
決（九十八年度上重更(二)字第一二號，起訴案號：台灣高雄地方
法院檢察署九十五年度偵字第二三二○五、二三二○六、二五三
二八號，追加起訴案號：同檢察署九十五年度偵字第二七九六五
號），提起上訴，本院判決如下：
    主  文
原判決關於其附表二編號１之(5)所示乙○○共同販賣第一級毒品
及定其應執行刑，暨甲○○部分均撤銷，其中甲○○部分發回台
灣高等法院高雄分院。
其他上訴駁回。
    理  由
壹、撤銷（即原判決附表二編號１之(5)所示乙○○共同販賣第一
級毒品及定其應執行刑暨甲○○）部分：
本件原判決認定上訴人即被告乙○○有其事實欄三之(2)所載（即
原判決附表二編號１之(5)所示）於民國九十五年七月底某日與上
訴人甲○○共同販賣第一級毒品海洛因一包予詹聖信之犯行，甲
○○有其事實欄三所載（即原判決附表二編號１之(1)、(2)、(3)、
(4)、(5)所示）販賣海洛因等犯行，因而撤銷第一審關於乙○○上
開部分及甲○○販賣第一級毒品科刑暨定其應執行刑部分之判決
，改判論乙○○以如原判決附表二編號１之(5)所示共同販賣第一
級毒品罪，並依刑法第五十九條規定酌減其刑後，量處有期徒刑
十五年三月，復宣告褫奪公權八年及諭知相關之從刑；另論甲○
○以如原判決附表二編號１之(1)、(2)、(3)、(4)所示「販賣第一級
毒品」共四罪（均累犯），並依刑法第五十九條規定酌減其刑（
以下所量處之刑均同）後，依序量處有期徒刑十五年一月、十五
年二月、十五年三月、十五年四月，並就各罪宣告褫奪公權八年
，及諭知相關之從刑；暨如原判決附表二編號１之(5)所示「共同
販賣第一級毒品」一罪，量處有期徒刑十五年五月，並宣告褫奪
公權八年，及諭知相關之從刑；復定其應執行之刑為有期徒刑十
六年六月，並諭知褫奪公權十年及應執行之相關從刑；固非無見
。
惟查：(一)、起訴之效力，不及於檢察官所指被告以外之人；又法
院不得就未經起訴之犯罪審判，刑事訴訟法第二百六十六條、第
二百六十八條分別定有明文。本件檢察官起訴書（九十五年度偵
字第二三二○五、二三二○六、二五三二八號）僅列卓明鴻、詹
聖信及甲○○三人為被告，並未將「乙○○」列為本件被告（見
一審卷一第二頁）。而檢察官雖於第一審以九十五年度偵字第二
七九六五號追加起訴書，就乙○○販賣海洛因予范宜惠、張鴻文
、林敬祐、詹聖信部分追加起訴，但其追加起訴書所載乙○○犯
罪事實並不包括原判決事實欄三之(2)所載（即原判決附表二編號
１之(5)所示）乙○○於九十五年七月底某日與甲○○共同販賣海
洛因一包予詹聖信部分（見九十五年度訴字第四二八三號卷第二
至十頁）。則乙○○此部分犯罪事實既未經檢察官起訴，而其所
涉如原判決附表二編號１之(5)所示犯罪事實亦不在檢察官追加起
訴之範圍，即非起訴效力所及，依上述規定，原審自不得就該未
經起訴或追加起訴之犯罪審判。乃原判決竟就該部分一併審判，
顯有未受請求之事項而予以判決之當然違背法令。(二)、宣告多數
褫奪公權者，僅就其中最長期間執行之，刑法第五十一條第八款
定有明文。申言之，判決宣告多數褫奪公權，若期間長短不一者
，僅就其中最長期間執行之；若期間均相同者，則僅擇其一執行
之；不能就各褫奪公權之最長期以上，各褫奪公權合併之期間以
下，定其應執行之期間。本件原判決就甲○○所犯如原判決附表
二編號１之(1)、(2)、(3)、(4)、(5)所示「販賣第一級毒品」共四罪
，及「共同販賣第一級毒品」一罪，並均依刑法第五十九條規定
酌減其刑後，依序量處有期徒刑十五年一月、十五年二月、十五
年三月、十五年四月、十五年五月，並就各罪均宣告褫奪公權八
年。則依上述規定及說明，原判決對於甲○○所宣告之多數褫奪
公權八年，僅能就其中之一即「褫奪公權八年」執行之，不能就
各褫奪公權之最長期以上，各褫奪公權合併之期間以下，定其應
執行之期間。乃原判決主文竟宣告甲○○應執行「褫奪公權十年
」（見原判決第二頁最末行），顯與上揭規定有違，自有適用法
則不當之違法。(三)、販賣毒品罪之成立，並不以販入後復行賣出
為必要，倘以販賣營利為目的，將毒品販入或賣出，有一於此，
其犯罪即屬既遂。原判決於事實欄三內認定甲○○基於販賣海洛
因營利之犯意，分別於不詳時間，在不詳地點，以每包新台幣（
下同）一千元之價格，向綽號「富山」、「勝祖」、「香姐」等
不詳姓名之人販入不詳數量之海洛因等情（見原判決第五頁第十
九至二十二行）；但並未說明其憑以認定甲○○有前揭意圖營利
而販入海洛因之證據及理由，尚嫌理由不備。又原判決前揭認定
若屬無訛，則甲○○既基於販賣營利之目的而向綽號「富山」、
「勝祖」、「香姐」者販入海洛因，則其此部分所為即已構成販
賣第一級毒品既遂罪。乃原判決對於甲○○前揭販入毒品行為是
否成立犯罪，並未加以審判或說明，亦有理由不備之可議。究竟
甲○○販入毒品之行為，與其第一次販賣海洛因予詹聖信之行為
間有無關聯？是否販入後即行轉賣予詹聖信？此與甲○○販入海
洛因與第一次賣出海洛因之行為究應如何論罪攸關，自應詳加調
查釐清。原判決並未就此詳加調查論敘明白，遽行判決，亦有調
查未盡及理由欠備之違誤。再原判決附表二編號１之(1)、(2)、(3)
、(4)內所載甲○○販賣交易毒品之時間均為「九十五年七月一日
後之某日」，惟其僅謂「七十九年七月一日以後之某日」，而未
限定其截止時段，則其對於犯罪時間範圍之認定過於寬泛而欠明
確，亦有未洽。(四)、刑事訴訟法第一百五十九條第一項規定：被
告以外之人於審判外之言詞或書面陳述，除法律有規定者外，不
得作為證據。所謂法律有規定，即包括同法第一百五十九條之一
至第一百五十九條之五傳聞證據具有證據能力之例外情形。故如
採被告以外之人於審判外（例如於警詢或檢察官偵查中）之陳述
，作為證據時，必須符合法律所規定之例外情形，方得認其審判
外之陳述具有適法之證據能力，並須於判決中說明其符合傳聞證
據例外可信之情況及心證理由，否則即有判決不備理由之違誤。
原判決採用證人卓明鴻於檢察官偵查中之陳述，作為甲○○犯罪
證據之一（見原判決第三十一頁倒數第三行至第三十二頁第二行
），但並未說明卓明鴻在偵查中之陳述如何符合傳聞法則例外具
有證據能力之理由，即採為判決依據，依上述說明，亦有理由不
備之違誤。以上或為乙○○、甲○○上訴意旨所指摘，或為本院
得依職權調查之事項，應認原判決關於其附表二編號１之(5)所示
乙○○共同販賣第一級毒品暨甲○○部分均有撤銷之原因。又上
述關於乙○○共同販賣第一級毒品部分，因屬訴外裁判，但既具
判決之形式，本院仍應將之撤銷，然毋庸發回或自行改判，爰僅
就甲○○部分諭知發回更審。再原判決就乙○○定其應執行刑部
分，原係包括其附表二編號１之(5)所示乙○○共同販賣第一級毒
品所處之刑（包括主刑及從刑）在內，惟上開乙○○共同販賣第
一級毒品部分既經本院撤銷，則原判決就乙○○所定應執行之刑
（包括宣告褫奪公權十年部分）即無所附麗而失效，爰併將原判
決關於乙○○定應執行刑部分予以撤銷，由檢察官另行依法聲請
法院裁定，附此敘明。
貳、駁回（即原判決附表一編號１之(1)、(2)、(3)、(4)，編號２之
(1)、(2)、(3)、(4)、(5)、(6)、編號３及編號４之(1)、(2)所示乙○○
販賣第一級毒品）部分：
按刑事訴訟法第三百七十七條規定：上訴於第三審法院，非以判
決違背法令為理由，不得為之；是提起第三審上訴，應以原判決
違背法令為理由，係屬法定要件。如果上訴理由書狀並非依據卷
內訴訟資料具體指摘原判決不適用何種法則或如何適用不當，或
所指摘原判決違法情事顯與法律規定得為第三審上訴理由之違法
情形不相適合時，均應認其上訴為違背法律上之程式，予以駁回
。本件原判決認定乙○○有其事實欄二（即原判決附表一編號１
之(1)、(2)、(3)、(4)，編號２之(1)、(2)、(3)、(4)、(5)、(6)、編號３
及編號４之(1)、(2)所示）所載販賣第一級毒品海洛因犯行，因而
撤銷第一審關於乙○○販賣第一級毒品科刑暨定應執行刑部分之
判決，改判仍論乙○○以如原判決附表一編號１之(1)所示「販賣
第一級毒品」一罪，並依刑法第五十九條規定酌減其刑（以下所
量處之刑均同）後，量處有期徒刑十五年，復宣告褫奪公權八年
，及諭知相關之從刑；及如原判決附表一編號１之(2)、(3)、(4)，
編號２之(1)、(2)、(3)、(4)、(5)、(6)，編號４之(1)、(2)所示「共同
販賣第一級毒品」共十一罪，依序量處有期徒刑十五年一月、十
五年二月、十五年三月、十五年四月、十五年五月、十五年六月
、十五年七月、十五年八月、十五年九月、十五年十月及十六年
，並各宣告褫奪公權八年及諭知相關之從刑；暨如原判決附表一
編號３所示「共同販賣第一級毒品未遂」一罪，量處有期徒刑九
年四月，並宣告褫奪公權五年及諭知相關之從刑。已詳敘其所憑
證據及認定之理由，俱有卷存證據資料可資覆按。檢察官上訴意
旨略以：原判決認定乙○○與卓明鴻達成共同販賣海洛因之協議
，由乙○○提供住處、飲食及海洛因予卓明鴻，卓明鴻則為乙○
○交付毒品予買家並收取價金等情，但並未說明其憑據及理由，
自有不當。又原判決並未認定扣案如其附表三編號２４所示之現
金十一萬四千六百元，係乙○○與卓明鴻共同販賣毒品所得之財
物，其理由復說明上述扣案現款僅其中二萬四千元為販賣毒品所
得等語。但其主文卻記載「扣案如附表三編號２４所示之販毒所
得其中現金新台幣二萬四千元與卓明鴻連帶沒收」等旨，前後齟
齬。再卓明鴻供稱扣案之現款僅其中二、三萬元為販賣毒品所得
，原判決主文卻記載扣案如附表三編號２４所示之現款（十一萬
四千六百元）為販賣毒品所得云云，顯有未合。又原判決主文既
認其附表三編號２４所示之現款十一萬四千六百元為販賣毒品所
得，卻未依毒品危害防制條例第十九條第一項規定宣告沒收，亦
屬違誤云云。乙○○上訴意旨略以：伊並非本件檢察官所起訴之
被告，而檢察官雖以原判決附表一編號１之(1)所示犯行，與起訴
意旨所指卓明鴻與伊共同販賣海洛因部分有「數人共犯數罪」之
相牽連關係，而予以追加起訴。但原判決附表一編號１之(1)部分
係伊單獨販賣海洛因予范宜惠，與起訴部分並無數人共犯數罪關
係，是檢察官就上開部分追加起訴於法不合，原判決竟認追加起
訴合法而併予審判，自屬不當。又原審並未調查其他證據，單憑
范宜惠片面指證，遽認伊有原判決附表一編號１之(1)所示販賣海
洛因予范宜惠之犯行。又僅憑卓明鴻之自白及范宜惠、張鴻文、
林敬祐、詹聖信之證述暨電話通聯紀錄等證據資料，遽認伊有其
餘十三次販賣海洛因犯行，亦有未合。且張鴻文、林敬祐、詹聖
信事後均已改為有利於伊之證述，原判決卻認係迴護之詞而不予
採信，殊有可議。再原判決對於伊所犯各罪，雖均依刑法第五十
九條規定酌減其刑，但每罪所量處之刑仍屬過重，且各個罪刑之
間輕重失衡，亦屬違誤云云。惟證據之取捨及事實之認定，均為
事實審法院之職權，倘其採證認事並未違背證據法則，自不得任
意指為違法而執為第三審上訴之理由。原判決就其如何認定乙○
○與卓明鴻共同基於販賣營利之犯意，分別販賣海洛因予范宜惠
、張鴻文、林敬祐、詹聖信等人，已詳敘其憑據（見原判決第十
六至二十九頁）。縱未進一步就乙○○與卓明鴻於九十五年七、
八月間如何達成共同販賣海洛因協議加以說明，其理由略欠週詳
，但並不影響乙○○與卓明鴻共同正犯之認定與判決之結果；檢
察官上訴意旨執此無關宏旨之輕微瑕疵指摘原判決不當，自非適
法之第三審上訴理由。又原判決事實欄僅記載警方查扣原判決附
表三編號２４所示之「現金十一萬四千六百元」，並未認定該款
項全係乙○○與卓明鴻販賣毒品所得之財物（見原判決第五頁第
二、三行）。且原判決於理由內引用卓明鴻於原法院前審所陳：
「警方查扣之現金（十一萬四千六百元）有的是我自己的，有的
是販毒所得，還有會錢」等語，據以認定扣案現金有一部分是屬
於乙○○、卓明鴻販賣毒品所得，並具體說明劉、卓二人共同販
賣毒品所得為二萬四千元，復於乙○○之判決主文內宣告上開查
扣之現金「二萬四千元」應與卓明鴻連帶沒收等旨，經核於法無
違。至原判決於乙○○之主文內記載「扣案如附表三編號２４所
示之販毒所得其中現金新台幣二萬四千元與卓明鴻連帶沒收」等
旨，其中「扣案如附表三編號２４所示之販毒所得」一語，固與
事實略有出入，但依原判決事實欄之記載暨前揭理由說明，並參
酌該段主文整體意旨以觀，其所載「扣案如附表三編號２４所示
之『販毒所得』」一語，應係「扣案如附表三編號２４所示之『
現金』」之文字誤寫，其真意並非認定查扣之現金十一萬四千六
百元全部均為販賣毒品所得之財物，自毋庸依毒品危害防制條例
第十九條第一項規定將上述查扣之現金全部宣告沒收。惟原判決
上述文字誤寫並不影響全案情節與判決之本旨，可由原審法院依
聲請或本於職權以裁定更正，並無撤銷改判之必要。檢察官上訴
意旨執此指摘原判決不當，亦非合法之第三審上訴理由。再於第
一審辯論終結前，得就與本案相牽連之犯罪或本罪之誣告罪，追
加起訴，刑事訴訟法第二百六十五條定有明文。又所謂相牽連案
件，依同法第七條規定，係指(1)、一人犯數罪。(2)、數人共犯一
罪或數罪。(3)、數人同時在同一處所各別犯罪。(4)、犯與本罪有
關係之藏匿人犯、湮滅證據、偽證、贓物各罪者而言。又所稱相
牽連犯罪，有「人的牽連」與「事的牽連」之分，例如某甲、乙
各別單獨犯Ａ、Ｂ罪後，二人又共同犯Ｃ、Ｄ罪，或甲、乙共同
犯Ａ、Ｂ罪後，又各別單獨犯Ｃ、Ｄ罪，就甲（或乙）前後犯數
罪而言，即屬「一人犯數罪」之範疇（即人的牽連）；就甲、乙
二人共同犯數罪而言，則屬「數人共犯一罪或數罪」之範疇（即
事的牽連）。故被告單獨犯某罪後，再與他人共同犯他罪或數罪
，或先與他人共同犯某罪或數罪後，再單獨另犯他罪，均為相牽
連案件（即人的牽連），而屬得依法追加起訴之範圍。本件檢察
官對於乙○○追加起訴部分，其中如原判決附表一編號一之(2)、
(3)、(4)、編號２之(1)、(2)、(3)、(4)、(5)、(6)、編號３、編號４之
(1)、(2)部分，與其所起訴卓明鴻與乙○○自九十五年七月間某日
起，至同年九月一日止共同販賣海洛因予范宜惠、張鴻文、林敬
祐、詹聖信部分，具有「數人共犯數罪」之相牽連關係。而其中
如原判決附表一編號１之(1)所示乙○○於九十五年六月初某日單
獨販賣海洛因一包予范宜惠部分，又與上開「數人共犯數罪」部
分，具有「一人犯數罪」之相牽連關係（即兼有「人的牽連」與
「事的牽連」關係），則檢察官自得依同法第二百六十五條規定
，就原判決附表一編號１之(1)所示乙○○單獨販賣海洛因予范宜
惠之犯行一併追加起訴。原判決以檢察官就此部分追加起訴為合
法而併予審判，於法尚無不合；乙○○上訴意旨執此指摘原判決
不當，要屬誤會。又原判決係綜合證人即共同正犯卓明鴻之指證
，及證人范宜惠、張鴻文、林敬祐、詹聖信等人之證述、卷內相
關電話通聯紀錄與扣案之海洛因、夾鏈帶、電子磅秤暨販毒所得
二萬四千元等證據資料，認定乙○○有本件販賣海洛因十三次犯
行（原判決附表二編號１之(5)所示犯行未經起訴及追加起訴，應
予剔除）；對於張鴻文、林敬祐、詹聖信所為有利於乙○○之證
述，如何係迴護之詞而不予採信，亦於理由內詳加說明；而原判
決對於乙○○所犯各罪，認情輕法重，堪予憫恕，乃均依刑法第
五十九條規定酌減其刑，而其就各罪所量處之刑，均未逾越法定
刑之範圍，且無輕重失衡或違反罪刑相當原則之情形。乙○○上
訴意旨並未具體指摘原判決採證認事暨所量處之刑究有如何違背
證據法則或罪刑相當原則之情形，徒以空泛之詞漫指原判決採證
及量刑不當，亦非適法之第三審上訴理由。至乙○○其餘上訴意
旨，無非仍就原審採證認事職權之適法行使，暨原判決已明確論
斷說明之事項再為爭執，或對其有無販賣海洛因之單純事實為爭
辯，均非依據卷內資料具體指摘原判決有何違背法令之情形，顯
與法律規定得為第三審上訴理由之違法情形不相適合。揆之首揭
說明，檢察官及乙○○關於此部分之上訴，均違背法律上之程式
，應併予駁回。
據上論結，應依刑事訴訟法第三百九十五條前段、第三百九十七
條、第四百零一條，判決如主文。
中    華    民    國  九十九  年    八    月   十九   日
                      最高法院刑事第八庭
                          審判長法官  洪  文  章
                                法官  王  居  財
                                法官  郭  毓  洲
                                法官  黃  梅  月
                                法官  邱  同  印
本件正本證明與原本無異
                                      書  記  官
中    華    民    國  九十九  年    八    月  二十三  日
                                                    d

司法院資訊處製作；財團法人民間司法改革基金會備份。
